【裁判字號】    98,交聲,2405
【裁判日期】    980729
【裁判案由】    聲明異議
【裁判全文】
臺灣臺中地方法院交通事件裁定        98年度交聲字第2405號
原處分機關  交通部公路總局臺中區監理所豐原監理站
異  議  人
即受處分人  甲○○
上列受處分人因違反道路交通管理處罰條例案件，對於原處分機
關交通部公路總局臺中區監理所豐原監理站中華民國98年7 月13
日所為之處分（原處分：豐監稽違字第裁63-HC0000000號），聲
明異議，本院裁定如下：
    主  文
異議駁回。
    理  由
一、異議意旨略以：本人酒駕違規案，地檢署檢察官依刑事訴訟
    法第253條之2規定：諭知本案受義務勞務140 小時。惟豐原
    監理站又依道路交通管理處罰條例第35條1 項裁處本人酒駕
    違規案：裁罰新臺幣4萬9千5 百元，有違行政罰法第26條有
    一事不二罰立法旨意，且行政罰法第26條文並無緩起訴處分
    規定，請求法官撤銷豐原監理站原處分有關罰鍰規定云云。
    （吊扣駕駛執照1年及施以道安講習部分未據異議）
二、原處分意旨則以：甲○○96年5月31日酒駕A4-6002號自小客
    車違規（單號：HC0000000 號），原處分機關以本案因酒駕
    違規，業經臺灣臺中地方法院檢察署檢察官緩起訴處分確定
    ，且法務部函釋不起訴處分包括緩起訴處分（如附件法務部
    中華民國95年5 月25日法律字第0950700393號函），遂依行
    政罰法第2條第1款、第26條第1項後段但書及第2項，暨道路
    交通管理處罰條例第35條第1項第1款裁處罰鍰新臺幣49,500
    元、吊扣汽車駕駛執照1年並施以道安講習之處分等語。
三、本院認：
  (一)按汽車駕駛人（包括機器腳踏車）飲用酒類或其他類似物
    後其吐氣所含酒精濃度超過每公升0.25毫克或血液中酒精濃
    度超過百分之0.05以上者，不得駕車。，道路交通安全規則
    第114條第2款定有明文。又汽車駕駛人，駕駛汽車經測試檢
    定有酒精濃度超過規定標準者，處15,000元以上60,000元以
    下罰鍰，並當場移置保管其車輛及吊扣其駕駛執照1 年，因
    而肇事致人受傷者，並吊扣其駕駛執照2 年；汽車駕駛人經
    依第1項規定吊扣駕駛執照，並於吊扣期間再有第1項情形者
    ，處新臺幣60,000元之罰鍰，並當場移置保管該汽車及吊銷
    其駕駛執照；如肇事致人重傷或死亡者，吊銷其駕駛執照，
    並不得再考領；再汽車駕駛人違反本條例規定，應受吊扣駕
    駛執照處分，於汽車駕駛係無駕駛執照駕車者，在所規定最
    長吊扣期間內，不得考領駕駛執照，道路交通管理處罰條例
    第35條第1項第1款、第3項、第67條第6項分別定有明文。
  (二)又94年2月5日公布，95年2月5日施行之行政罰法第1 條規
    定「違反行政法上義務而受罰鍰、沒入或其他種類行政罰之
    處罰時，適用本法。但其他法律有特別規定者，從其規定」
    ，足認行政罰法係屬行政罰之基本法，而道路交通管理處罰
    條例本質上係屬行政罰，此由該條例中就交通違規行為所定
    法律效果包括罰鍰、吊扣證照裁罰等行政罰觀之甚明（參照
    行政罰法第1條、第2條將罰鍰、吊扣證照處分均定為行政罰
    ），是違反道路交通管理處罰條例之裁罰事件，自有行政罰
    法之適用。
  (三)再按行政罰法第26條一事不二罰之立法理由：「一行為同
    時觸犯刑事法律及違反行政法上義務規定時，由於刑罰與行
    政罰同屬對不法行為之制裁，而刑罰之懲罰作用較強，固依
    刑事法律處罰，即足資警惕時，實無為一事二罰再處行政罰
    之必要，且刑事法律處罰，由法院依法定程序為之，較符合
    正當法律程序，應予優先適用，但罰鍰以外之沒入或其他種
    類行政罰，因兼具維護公共秩序之作用，為達行政目的，行
    政機關仍得並與裁處。」故刑罰與行政罰，其處罰行為人違
    法行為之目的相同，若依刑事法律處罰，已足資警惕行為人
    時，實無為一事二罰再處行政罰之必要（臺灣高等法院臺中
    分院96年度交抗字第253、第262號、第287號、第288號裁定
    可資參照）。按刑事訴訟法第253條之2規定，命被告向被害
    人道歉、立悔過書、為金錢給付、勞務給付、提供義務勞務
    或處遇措施，應得被告之同意（其中金錢給付、勞務給付、
    提供義務勞務或處遇措施，因涉及被告之財產及人身自由拘
    束，且產生未經裁判即終局處理案件之實質效果尚須考慮被
    告之意願），上開金錢給付、勞務提供等各種拘束雖均不屬
    「刑罰」性質，仍對行為人產生實質上制裁效果，並對行為
    人財產、自由、尊嚴等權利產生不良影響，尤其除金錢給付
    部份外，其餘種類負擔至今均未能以金錢量化，倘被告就同
    一行為所受緩起訴負擔並非金錢給付，則無從與行政罰鍰之
    金錢給付相較，故緩起訴處分是否即等同不起訴處分，即非
    無疑。又道路交通管理處罰條例第35條所規定之裁處含有罰
    鍰與吊扣駕照之處分，二者分屬行政罰法法理中之對於過去
    違反義務行為處罰之秩序罰，以及對於預防將來再犯危險之
    管制罰，前者對於過去義務違反而為秩序罰之目的與刑事制
    裁所欲達到保護交通安全之目的相同，二者目的既然相同，
    則處以較重之刑事制裁已足，無重複處罰之必要，以免使行
    為人產生雙重之財產損害（臺灣高等法院臺中分院96年度交
    抗字第287 號裁定可資參照）、（前述法務部函，係該部為
    規範該部內部秩序及運作，依其固有執掌、權限所為非直接
    對外發生法規範效力之一般、抽象性行政規則，其效力僅拘
    束該部內部機關，而原處分機關並非法務部之下級機關，本
    不受該函文意旨所拘束，原處分機關嗣後為裁處時，宜注意
    及此，獨立審斷）
（四）經查，異議人對其自民國96年5月30日晚上9時許起，至翌
    日（31日）0 時許止，在臺中市○○路之某卡拉OK內，因飲
    用啤酒，已達不能安全駕駛動力交通工具之程度，竟仍於同
    （31）日上午7時許，駕駛車牌號碼A4-6002號自小客車上路
    ，欲返回其位於臺中縣東勢鎮之住處。嗣於同日上午8 時20
    分許，途經臺中縣潭子鄉○○路與圓通南路口時，不慎撞及
    前方等候紅燈為徐雪媛騎乘之車牌號碼OWR-978 號重型機車
    、江秀英騎乘之車牌號碼VTS-623 號輕型機車，經警據報到
    場處理，並將其送往財團法人佛教慈濟醫院臺中分院抽血檢
    測，其血液中酒精濃度高達215MG/DL，經換算為呼氣式酒精
    濃度值為1.07MG/L之違規事實，固不否認。按異議人之同一
    酒後駕車行為，因同時犯刑法第185條之3之公共危險罪，經
    移送臺灣臺中地方法院檢察署檢察官偵辦後，經檢察官於96
    年6月22日作成96年度偵字第14474號緩起訴處分，緩起訴期
    間為2 年，異議人應於緩起訴期間起算日起，至緩起訴期間
    屆滿2 個月止，向指定之公益團體、地方自治團體或社區提
    供140小時之義務勞務，並參加該署所舉辦之法治教育1場次
    ，且應於緩起訴處分確定後，依觀護人之指示按時至該署報
    到，接受相關規定說明，經檢察官依職權送臺灣高等法院臺
    中分院檢察署再議，經認無不當，於96年7 月11日以96年度
    上職議字第3618號駁回再議確定，上開緩起訴處分於98年7
    月10日期滿未經撤銷而告確定，異議人在上揭緩起訴處分期
    間屆滿2 個月前，已依檢察官之命令向指定之公益團體、地
    方自治團體或社區提供140小時之義務勞務，並參加該署所
    舉辦之法治教育1場次，且應於緩起訴處分確定後，依觀護
    人之指示按時至該署報到，接受相關規定說明等事項，均因
    履行完成而結案等情，有臺灣臺中地方法院檢察署96年度偵
    字第14474號緩起訴處分書、臺灣高等法院臺中分院檢察署
    96 年度上職議字第3618號處分書、本院公務電話紀錄及臺
    灣高等法院被告前案紀錄表各1紙附卷可稽。本件異議人之
    緩起訴處分期間自確定之日即96年7月11日起算，應於2年後
    即98年7月10日期滿未經撤銷而確定，異議人已因緩起訴處
    分猶豫期間屆滿，確定免於受刑事追訴或處罰，依刑事訴訟
    法第260條之規定，則原處分機關就同一行為裁處行政罰緩
    ，並無違反行政罰法第26條第1項所揭示之一事不二罰原則
    ，依行政罰法第26條第2項之規定，自屬合法。且查：檢察
    官於緩起訴處分期間命受處分人向指定之公益團體、地方自
    治團體或社區提供140小時之義務勞務，並參加該署所舉辦
    之法治教育1場次，且應於緩起訴處分確定後，依觀護人之
    指示按時至該署報到，接受相關規定說明等事項，固使受處
    分人付出相當代價，惟核其性質，仍非刑法所定刑罰之種類
    ，且緩起訴係檢察官所為之處分，亦非由法院依法定程序而
    為，與刑罰優先於行政罰適用之理由不符，況依94年12月28
    日修正公布，自95年7月1日施行之道路交通管理處罰條例第
    35條第8項規定：「前項汽車駕駛人（指汽車駕駛人駕駛汽
    車經測試檢定酒精濃度超過規定標準；或因而吊扣駕駛執照
    ，於吊扣期間再有駕駛汽車經測試檢定酒精濃度超過規定；
    或駕駛汽車經測試檢定酒精濃度超過規定，又肇事致人重傷
    或死亡者），同時違反刑事法律者，經裁判確定處以罰金低
    於本條例第92條第3項所訂最低罰鍰基準規定者，應依本條
    例裁決繳納不足最低罰鍰之部分」，意謂即便依法院裁判確
    定而處以罰金之刑事處罰，若未達道路交通管理處罰條例第
    92條第3項所訂最低罰鍰基準規定者，行政機關仍得裁決繳
    納不足最低罰鍰之部分，並非一經刑事處罰，即應依行政罰
    法第26條第1項之規定，均不得就與罰金刑相類之罰鍰部分
    裁罰，此對於緩起訴處分猶豫期間屆滿後，其先前所為之公
    益捐款亦有其適用（臺灣高等法院暨所屬法院97年法律座談
    會對於刑事類提案交通案件第39號提案決議參照）。故對於
    緩起訴處分猶豫期間屆滿後，其先前所為之義務勞務或參加
    法治教育，甚或按時向觀護人報到等，因非屬罰金或罰鍰，
    自無行政罰法第26條第1項前段所規定一事不兩罰原則之適
    用。原處分機關認檢察官於緩起訴處分命異議人向指定之公
    益團體、地方自治團體或社區提供140小時之義務勞務，或
    參加法治教育，甚或按時向觀護人報到等，並非刑事處罰，
    原處分機關於緩起訴猶豫期間屆滿後，對異議人予以裁處行
    政罰緩並無違誤，自有理由，異議人以其已受履行前揭緩起
    訴之條件完畢，依行政罰法第26條之規定，應不得再處以罰
    鍰49,500元云云，自無理由，應予駁回。
據上論斷，應依道路交通案件處理辦法第19條，裁定如主文。
中    華    民    國    98    年    7     月    29    日
                              交通法庭法  官  林世民
以上正本證明與原本無異
如不服本裁定應於送達後5日內向本院提出抗告狀
                                      書記官  紀俊源
中    華    民    國    98    年    7     月    29    日


司法院資訊處製作；財團法人民間司法改革基金會備份。
